【裁判字號】    89,易緝,120
【裁判日期】    890531
【裁判案由】    詐欺
【裁判全文】
臺灣臺北地方法院刑事判決                        八十九年度易緝字第一二０號
    公  訴  人  臺灣臺北地方法院檢察署檢察官
    被      告  甲○○
右列被告因詐欺案件，經檢察官提起公訴（八十七年度偵字第一五二六四號），本院
判決如左：
    主  文
甲○○無罪。
    理  由
一、公訴意旨略以：被告甲○○與年籍不詳之「黃郁鈞」基於意圖為自己不法之利益
    ，於民國八十七年四月三十日前往台北市中正區○○○路○段二０三號地下室由
    告訴人乙○○經營之雅士多酒店消費，共積欠消費款新台幣（下同）三萬二千二
    百元，告訴人乙○○不疑有他即由被告甲○○簽帳，詎被告甲○○簽帳後屆期未
    支付消費款，逃逸無跡，嗣經告訴人乙○○催討均置之不理，告訴人乙○○因而
    知受騙。因認被告甲○○涉有刑法第三百三十九條第二項之詐欺得利罪嫌。
二、按犯罪事實應依證據認定之，無證據不得推定其犯罪事實。又不能證明被告犯罪
    者，應諭知無罪之判決，刑事訴訟法第一百五十四條、第三百零一條第一項分別
    定有明文。又被害人所述被害情形如無瑕疵可指，而就其他方面調查又與事實相
    符，其供述始足據為判決之基礎；且告訴人之告訴，係以使被告受刑事訴追為目
    的，是其陳述是否與事實相符，仍應調查其他證據以資審認（最高法院三十二年
    上字第六五七號、五十二年台上字第一三００號判例參照）。又事實之認定，應
    憑證據，如未能發現相當證據，或證據不足以證明，自不能以推測或擬制之方法
    ，為裁判基礎（最高法院四十年台上字第八六號判例參照）。另認定犯罪事實所
    憑之證據，雖不以直接證據為限，間接證據亦包括在內；然而無論直接或間接證
    據，其為訴訟上之證明，須於通常一般之人不致有所懷疑，而得確信其為真實之
    程度者，始得據為有罪之認定，倘其證明尚未達到此一程度，而有合理之懷疑存
    在時，即無從為有罪之認定，亦有最高法院七十六年台上字第四九八六號判例可
    資參照。次按刑法第三百三十九條第一項詐欺罪之成立，以意圖為自己或第三人
    不法所有，以詐術使人將本人或第三人之物交付為要件。所謂以詐術使人交付，
    必須被詐欺人因其詐術而陷於錯誤，若其所用方法，不能認為詐術，亦不致使人
    陷於錯誤，即不構成該罪，最高法院四十六年臺上字第二六０號亦著有判例足資
    參照。至於債務人於債之關係成立後，如有未依債之本旨履行民事債務之情形，
    在一般社會經驗上可能之原因甚多，縱令是出於惡意不為履行，苟無足以證明其
    在債之關係發生時，自始即具有不法所有意圖之積極證據，亦僅能令負民事債務
    不履行之責任，依刑事訴訟法第一百五十四條之規定，尚不得據此債信違反之客
    觀事態，而推定債務人原有詐欺取財或詐欺得利之犯意。又按民事債務當事人間
    ，若有未依債務本旨履行給付之情形，在一般社會經驗而言，原因非一；其因不
    可歸責之事由無法給付，或因合法得對抗他造主張抗辯而拒絕給付，甚至債之關
    係成立後，始行惡意遲延給付，皆有可能，非必出於自始無意給付之詐欺犯罪一
    端；而刑事被告依法不負自證無罪之義務，故在別無積極證據之情形下，自難違
    反刑事訴訟法第一百五十四條之規定，以被告單純債務不履行之狀態，推定被告
    自始即有不法所有之意圖而施用詐術。復按實務上或有資力不足之人因債務不履
    行而觸犯該項罪名者，除非依據可得證實之交易習慣，足認被告負有積極開示財
    產狀況以供授信調查之先行義務，否則仍需以被告曾對相對人實施具體欺罔手段
    為前提，並非僅因其單純默密財產狀況而科以刑罰制裁。故一般商業對於債信不
    明之消費者，若出於拓展商機之目的而同意授予先消費後付款之利益，除法律別
    有規定之情形外（如動產擔保交易法第三十八條），縱使涉及輕率、急迫或無經
    驗等情，充其量亦僅屬民法第七十四條所謂暴利行為之範疇，與同法第九十二條
    因詐欺而為表意之概念尚不相當，更不能因此令其負擔詐欺取財或詐欺得利之罪
    。
三、公訴意旨認被告甲○○涉有刑法第三百三十九條第二項之詐欺得利犯行，無非係
    以：右揭事實業據告訴人乙○○指訴綦詳，且有商業本票影本乙張在卷可憑為其
    主要依據。訊據被告甲○○固不否認有於上開時地以簽帳方式消費之事實，惟堅
    詞否認有何公訴意旨所稱詐欺得利之犯行，辯稱：該筆消費款項本應由項先生支
    付，且其弟業已支付等語。
四、經查，被告甲○○確於八十七年四月三十日至告訴人乙○○所經營之雅士多酒店
    以簽帳之方式消費二萬五千元，並簽立金額二萬五千元之本票一紙予告訴人乙○
    ○，業經被告甲○○供明在卷，復有告訴人乙○○所提出之商業本票影本一紙在
    卷可稽。次查，告訴人乙○○於本院八十八年二月二十四日調查中稱：「（問：
    你為何給被告簽帳？）我們平時店裏因很熟的朋友才會給他簽帳，被告當天我是
    第一次認識，被告和其他客戶談到工程之事都是幾億元，所以我想被告應該是老
    板，而願意讓他簽帳。」等語，足見告訴人乙○○上述接受簽帳之決定，乃係基
    於其對被告甲○○之支付能力所為個人主觀之判斷，尚難認被告甲○○有何施用
    詐術之行為，告訴人乙○○自無因而陷於錯誤可言。又查，依一般交易情形觀之
    ，顧客簽帳消費多係因一時支付困難，告訴人乙○○既願接受顧客簽帳，本屬評
    估受償風險所為之決定，而屆期未獲清償之不利益自為告訴人乙○○所能預期，
    是告訴人乙○○於接受簽帳之際，既願承擔被告甲○○屆期不履行債務之風險，
    自難認告訴人乙○○於接受簽帳之際有何陷於錯誤之情事。況告訴人乙○○所提
    出之本票並未載明清償日期，此有上開商業本票在卷可稽；而告訴人乙○○於未
    獲付款之際，曾以本票上所載行動電話號碼聯絡被告甲○○，亦經告訴人乙○○
    陳明在卷；又被告之弟黃郁鈞確於八十七年十一月八日清償部分款項，此有告訴
    人乙○○所立具之收據一紙在卷可稽，參諸告訴人乙○○自承當日係由被告甲○
    ○、項先生及其弟等人一同消費等情，足見被告甲○○所稱該筆款項係由其弟支
    付一節，應非虛言，是自難僅憑被告甲○○事後未償付全額而認其於簽帳時即明
    知無支付能力，或根本無支付意願。況被告甲○○縱於簽帳後未支付款項，然此
    僅足認被告於簽帳後債務不履行之民事問題，尚難逕認被告於簽帳之初，即有拒
    不清償之不法所有意圖。綜上所述，被告甲○○於簽帳之初既無不法所有之意圖
    ，亦無何施用詐術情事，其所為尚與詐欺罪之構成要件有間，揆諸前揭說明，自
    難以詐欺罪相繩。又被告甲○○事後未依約清償，或一再拖延清償期限，僅係簽
    帳後債務不履行之民事糾葛，與其等簽帳之初，是否即有詐欺之犯行無涉，債權
    人若有未獲清償之情形，應另循民事訴訟程序救濟，尚難僅以告訴人之指訴，遽
    令被告負詐欺之罪責。至被告之弟黃郁鈞所簽立之七千二百元本票部分，僅係用
    以支付黃郁鈞及項先生二人之消費，而被告甲○○當時業已先行離開，業經告訴
    人乙○○陳明在卷，是被告甲○○就此部分之簽帳行為，自難認與黃郁鈞間有何
    犯意聯絡及行為之分擔。此外，復查無其他積極證據足資證明被告甲○○有何詐
    欺犯行，依照前開說明，應為被告無罪之諭知。
據上論斷，應依刑事訴訟法第三百零一條第一項前段，判決如主文。
本案經檢察官盧筱筠到庭執行職務。
中    華    民    國      八十九    年      五      月        三十一    日
                                      臺灣臺北地方法院刑事第九庭
                                              法  官  黃  雅  君
右正本證明與原本無異。
如不服本判決，應於判決送達後十日內，向本院提出上訴狀。
                                              書記官  陳  怡  如
中    華    民    國      八十九    年      六      月          二      日


司法院資訊處製作；財團法人民間司法改革基金會備份。
